ACORDAO-COMPLETO-2514664

ACÓRDÃO 2452/2021 ATA 40/2021 - PLENÁRIO

VISTOS, relatados e discutidos estes autos de embargos de declaração opostos por Mil Print Informática Eireli (CNPJ 23.791.227/0001-06) , contra o Acórdão 233/2021-TCU-Plenário, de relatoria do Ministro Raimundo Carreiro, que negou provimento a pedido de reexame interposto pela embargante contra o Acórdão 673/2020-TCU-Plenário, relator Ministro Walton Alencar Rodrigues, por meio do qual o Tribunal decidiu pela declaração de inidoneidade da Empresa Mil Print Informática Eireli para participar de licitações na Administração Pública Federal pelo prazo de dois anos.
ACORDAM os Ministros do Tribunal de Contas da União, reunidos em Sessão do Plenário, ante as razões expostas pelo Relator, em:
9.1. com fundamento no art. 34 da Lei nº 8.443/1992, conhecer dos embargos de declaração opostos por Mil Print Informática Eireli (CNPJ 23.791.227/0001-06) para, no mérito, rejeitá-los;
9.2. dar ciência deste Acórdão à embargante e ao Instituto Federal de Educação, Ciência e Tecnologia do Amapá, informando-os de que o teor integral poderá ser obtido no endereço eletrônico www.tcu.gov.br/acordaos.

Embargos de declaração em face de acórdão que negou provimento a pedido de reexame interposto contra deliberação que declarou a inidoneidade da embargante para participar de licitações na Administração Pública Federal.

Instituto Federal de Educação, Ciência e Tecnologia do Amapá.

3. Embargante: Mil Print Informática Eireli (CNPJ 23.791.227/0001-06);

13.1. Ministros presentes: Ana Arraes (Presidente), Walton Alencar Rodrigues, Augusto Nardes, Raimundo Carreiro (Relator) e Bruno Dantas.
13.2. Ministros-Substitutos convocados: Marcos Bemquerer Costa e André Luís de Carvalho.

MIL PRINT INFORMATICA LTDA

RAIMUNDO CARREIRO

Ministro Raimundo Carreiro.

Cuidam estes autos de embargos de declaração opostos por Mil Print Informática Eireli, contra o Acórdão 233/2021-TCU-Plenário, de minha relatoria, que negou provimento a pedido de reexame interposto pela embargante contra o Acórdão 673/2020-TCU-Plenário, relator o Ministro Walton Alencar Rodrigues, por meio do qual o Tribunal decidiu pela declaração de inidoneidade da Empresa Mil Print Informática Eireli para participar de licitações na Administração Pública Federal pelo prazo de dois anos.
2.	Transcrevo a seguir, com ajustes de forma, nos termos do art. 1º, § 3º, inciso I, da Lei nº 8.443/92, a instrução lavrada no âmbito da Secretaria de Recursos (peça 62) , cuja proposta de encaminhamento foi endossada pela direção da subunidade (peça 63) .
"INTRODUÇÃO 
Trata-se de embargos de declaração (peças 52 e 54) opostos por Mil Print Informática Eireli contra o Acórdão 233/2021-TCU-Plenário, de relatoria do Ministro Raimundo Carreiro (peça 46) , transcrito na íntegra abaixo: 
9.	Acórdão: 
VISTOS, relatados e discutidos estes autos de Denúncia, em que se aprecia pedido de reexame interposto pela empresa Mil Print Informática - Eireli contra o Acórdão 673/2020-TCU-Plenário, relator Min. Walton Alencar Rodrigues, por meio do qual este Tribunal decidiu pela declaração de inidoneidade da Empresa Mil Print Informática Eireli para participar de licitações na Administração Pública Federal pelo prazo de dois anos, com base no art. 46 da Lei 8.443/1992, em razão da apresentação de atestados de capacidade técnica inidôneos.  
ACORDAM os Ministros do Tribunal de Contas da União, reunidos em sessão do Plenário, diante das razões expostas pelo relator, com fundamento no art. 48 da Lei nº 8.443/1992 e nos arts. 285, caput, e 286, parágrafo único do RI/TCU, em:  
9.1	conhecer do pedido de reexame, para, no mérito, negar-lhe provimento, mantendo na íntegra o Acórdão 673/2020-TCU-Plenário;  
9.2	dar ciência desta deliberação à recorrente e demais interessados no processo, informando que o teor integral das peças que o integram poderá ser obtido no endereço eletrônico www.tcu.gov.br/acordaos e que o acesso às demais peças do processo pode ser obtido no endereço eletrônico deste Tribunal, opção vista eletrônica. 
HISTÓRICO  	 
2.	O presente processo cuida de denúncia sobre apresentação de atestado de capacidade técnica aparentemente falso pela empresa Mil Print Informática - Eireli no âmbito do Pregão Eletrônico SRP 2/2016, realizado pelo Instituto Federal de Educação, Ciência e Tecnologia do Amapá (Ifap) . 
3.	A sequência dos eventos, até o exame de mérito do pedido de reexame interposto pela empresa Mil Print Informática, foram assim descritos na instrução de peça 42, p. 2-3: 
3.	A seguir, síntese das inconsistências relatadas pelo denunciante nos três atestados emitidos pelo Centro Educacional Charles Darwin, situado em Vitória/ES, inclusive aquele referente ao Pregão 2/2016 conduzido pelo Ifap acima mencionado, objeto destes autos: 
	ATESTADO
	INCONSISTÊNCIA

Apresentado no Pregão 2/2016 do Instituto 
Federal de Educação, Ciência e Tecnologia do 
Amapá e em outros certames (peça 1, p. 1-4 e 14) 
	 - emitido em 10/12/2015, sete dias após a criação da empresa em 3/12/2015 e sete dias antes do alvará de localização e funcionamento da Mil Print Informática, emitido em 
17/12/2015; 
- não apresenta informações básicas do Centro Educacional Charles Darwin, como endereço, telefone, e-mail e CNPJ; e 
- assinado pelo Coordenador Gráfico do Centro Educacional Charles Darwin, Sérgio de Souza 
Freitas; 

Apresentado 	no 	Pregão 	1/2016 	da 
Universidade Estadual do Maranhão (peça 1, p. 4-5 e 15) 
	a data de emissão 3/12/2015 alterada para 
18/12/2015; e 
texto alterado, assinatura recortada de outro documento e lista de dobra do atestado do dia 10/12/2015 consta do atestado emitido em 18/12/2015 

	Apresentado no Pregão 91/2015 da Secretaria de Administração do DF e em outros certames (peça 1, p. 5-7 e 16) 
	emitido em 4/2/2016; e 
o signatário afirmou em boletim de ocorrência que não assinou o atestado 

4.	Segundo o denunciante, o TC Processo 025.226/2017-7, instruído pela Secretaria de Controle Externo no Estado do Espírito Santo (Secex-ES) , tratou de representação a respeito de supostas irregularidades ocorridas em licitação conduzida pela Polícia Rodoviária Federal no Espírito Santo, consistente na apresentação de atestado inidôneo de capacidade técnica pela recorrente, onde o Centro Educacional Charles Darwin teria informado que: a empresa Mil Print Informática - Eireli prestou serviço de 21/12/2015 a 31/12/2016, que o Coordenador Gráfico não possuía poderes e autorização para emissão de atestado; que o atestado do dia 4/2/2016 está fora do padrão da instituição; e nenhum diretor ou sócio administrador emitiu atestado para a empresa Mil Print Informática (peça 1, p. 7-9; e peça 2, p. 42-48) . 
5.	O TC Processo 025.226/2017-7, acima mencionado, foi apreciado pelo Acórdão 8414/2018-TCU-Segunda Câmara, relatora Ministra Ana Arraes, que considerou parcialmente procedente a representação e encaminhou cópia integral dos autos à Polícia Civil e ao Ministério Público do Estado do Espírito Santo, para subsidiar as investigações em curso no âmbito de suas competências. 
6.	Em decorrência da audiência proposta pela Secex-ES (peças 4, 6-7) , a Mil Print Informática - Eireli apresentou razões de justificativas, que foram acostadas às peças 8-9 e 12-18, enquanto Sérgio de Souza Freitas, então Coordenador Gráfico do Centro Educacional Charles Darwin manteve-se silente. 
7.	Após análise dos elementos apresentados pela Mil Print Informática - Eireli e de documentos solicitados ao Ifap pela Secretaria de Controle Externo de Aquisições Logísticas (Selog) (peças 14-19) , o processo foi apreciado pelo Tribunal por meio do Acórdão 673/2020-TCU-Plenário [...] 
4.	O Acórdão 673/2020-TCU-Plenário, de relatoria do Ministro Walton Alencar Rodrigues (peça 22) , apoiado na instrução de peça 19, dispôs o seguinte: 
9. Acórdão:  
VISTOS, relatados e discutidos estes autos de denúncia, relatando que a licitante Mil Print Informática Eireli, vencedora dos itens 3, 4, 5 e 6 do Pregão Eletrônico SRP 2/2016, promovido pelo Instituto Federal de Educação, Ciência e Tecnologia do Amapá (Ifap) , ofereceu atestado de capacidade técnica fraudado,  
ACORDAM os Ministros do Tribunal de Contas da União, reunidos em sessão do Plenário, diante das razões expostas pelo relator, em:  
9.1.	rejeitar as razões de justificativa apresentadas pela empresa Mil Print Informática Eireli;  
9.2.	declarar inidônea para participar de licitação na Administração Pública Federal, pelo prazo de dois anos, a empresa Mil Print Informática Eireli, com fundamento no artigo 46 da Lei 8.443/1992;  
9.3.	encaminhar cópia desta deliberação ao Procurador-Chefe da Procuradoria da República no Estado do Amapá, nos termos do art. 16, § 3º, da Lei 8.443/1992 c/c o art. 209, § 7º, do Regimento Interno do TCU, para adoção das medidas que entenderem cabíveis. 
5.	Inconformada, a empresa Mil Print Informática - Eireli interpôs pedido de reexame (peça 31) . O exame de mérito do recurso foi realizado na instrução de peça 42, cujo excerto pertinente, transcreve-se abaixo: 
11. Da determinação da existência de fraude 
[...] 
11.4	A recorrente, com base no art. 46 da Lei 8.443/1992, foi declarada inidônea para participar de licitação na Administração Pública Federal. De acordo com o citado dispositivo "Verificada a ocorrência de fraude comprovada à licitação, o Tribunal declarará a inidoneidade do licitante fraudador para participar, por até cinco anos, de licitação na Administração Pública Federal".  
11.5	Como se vê, o tipo legal, de natureza administrativa, não exige que haja resultado decorrente da fraude, basta a comprovação do expediente fraudulento, que, no caso concreto, está configurado na apresentação de atestado de capacidade falso. Nesse sentido, podem ser apontados os seguintes julgados:  
O TCU pode declarar a inidoneidade (art. 46 da Lei 8.443/1992) de licitante que apresenta declaração falsa, independentemente da obtenção da vantagem indevida (Acórdão 2458/2015-TCU-Plenário, Ministro Raimundo Carreiro)  
A apresentação de atestado de capacidade técnica relativo a serviços não prestados pela licitante caracteriza fraude à licitação (Acórdão 2463/2009-TCU-Plenário, relator Ministro Aroldo Cedraz)  
11.6	Já o crime de frustração ou fraude ao caráter competitivo do procedimento licitatório, previsto no art. 90 da Lei 8.666/1993 e invocado pela recorrente, contém outros elementos obrigatórios à configuração do ilícito, como a prova do intuito de obter, para si ou para outrem, vantagem decorrente da adjudicação do objeto da licitação.  
11.7	Portanto, as prescrições do art. 46 da Lei 8.443/1992 e do art. 90 da Lei 8.666/1993 não se confundem, até porque são muito diferentes o âmbito de aplicação, as consequências que geram e as pessoas a quem se dirigem: um com punição administrativa restritiva da atividade da pessoa jurídica; outro com pena criminal restritiva da liberdade da pessoa física (detenção) , além de multa. 
11.8	O crime descrito no art. 171 do Código Penal (estelionato) não está em análise nos presentes autos.  
11.9	A alegação de que o crime de fraude não restou configurado uma vez que o contrato que sustentava o atestado datado de 21/12/2015 já existia há trinta e um dias quando do Pregão Eletrônico 2/2016 não merece prosperar, pois o atestado de capacidade técnica deve ser posterior à prestação do serviço. Além disso, o atestado foi emitido em 10/12/2015, antes da celebração do contrato em 21/12/2015, e assinado por pessoa que não detinha poderes para tanto.  
11.10	A jurisprudência da Corte afirma que a constatação do elemento subjetivo específico é necessária à aplicação da sanção, conforme se extraí do Acórdão 3156/2016-TCU-Plenário, relator Ministro Augusto Nardes: "A conduta dolosa é elemento subjetivo indispensável à configuração de fraude à licitação, sendo requisito essencial para a aplicação da sanção de inidoneidade prevista no art. 46 da Lei 8.443/1992". Nesse sentido, também estão os Acórdão 2915/2019-TCU-Plenário, relatado pelo Ministro Benjamin Zymler; 1.230/2017-TCU-Plenário, relatado pela Ministra Ana Arraes; 1.986/2013-TCU-Plenário, relatado pelo Ministro Raimundo Carreiro; e 2.956/2012-TCUPlenário, relatado pelo Ministro José Jorge. No caso concreto, restou demonstrado o ânimo da recorrente em lograr benefício próprio ao apresentar atestado de capacidade técnica com indícios de falsidade para participar do Pregão Eletrônico 2/2016 do Ifap.  
11.11	A apresentação de atestado falso caracteriza por si só a prática de fraude à licitação, de modo a justificar a aplicação da sanção de inidoneidade (v.g. Acórdão 2677/2014-TCU-Plenário, relatado pelo Ministro Raimundo Carreiro; 27/2013-TCU-Plenário, relatado pelo Ministro Walton Alencar Rodrigues; e 1.334/2012-TCU-Plenário, relatado pelo Ministro Raimundo Carreiro) .  
11.12	Relativamente à jurisprudência colacionada, cumpre registrar que referem-se aos arts. 89 e 96 da Lei 8.666/1993, os quais não se aplicam ao caso em análise. Ademais, em razão do princípio da independência das instâncias em vigor no ordenamento jurídico pátrio, as decisões judiciais apresentadas não obstam as apurações de irregularidades realizadas por esta Corte de Contas, a qual possui jurisdição e competências próprias, designadas diretamente pela Constituição Federal e por sua Lei Orgânica (Lei 8.443/1992) . 
11.13	Dessa forma, as razões recursais apresentadas não merecem prosperar. 
[...] 
12.	Da inexistência de dano e da atipicidade da conduta 
[...] 
12.7	Em relação à inexistência de prejuízo à Fazenda Pública, cabe destacar que, para a declaração de inidoneidade da empresa, não se faz necessária a ocorrência de dano ao erário, pois, nos termos do art. 46 da Lei 8.443/1992, a inidoneidade resulta da prática de fraude comprovada à licitação. E esse é o entendimento firmado na jurisprudência deste Tribunal, a exemplo dos Acórdão 785/2008-TCU-Plenário, relator Ministro Aroldo Cedraz; 1.986/2013-TCUPlenário, relator Ministro Raimundo Carreiro; 3.145/2014-TCU-Plenário, relator MinistroSubstituto Marcos Bemquerer; e 428/2020-TCU-Plenário, relator Ministro José Mucio Monteiro. 
12.8	A sanção de declaração de inidoneidade de competência do TCU, com base no art. 46 da Lei 8.443/1992, não se confunde com as sanções previstas no art. 87 da Lei 8.666/1993. Ambas são administrativas. 
12.9	Com base nos elementos constantes dos autos, o relator do acórdão recorrido entendeu que o atestado em análise é inidôneo tendo em vista que os serviços descritos são incompatíveis com o curtíssimo prazo entre a abertura da empresa (3/12/2015) e a duração necessária do contrato de prestação de tais serviços, foi emitido em 10/12/2015 antes do período a que se refere (21/12/2015 e 31/12/2016) , e o alvará de localização e funcionamento da empresa em sua sede é posterior à emissão do atestado. 
12.10	E, ainda, para o relator, não deve prosperar o argumento de que como os serviços já vinham sendo executados por empresa do mesmo grupo empresarial, os atestados relativos a serviços e aquisições efetuados por essa empresa poderiam ser aproveitados pela recorrente, pois o atestado tem por objetivo garantir a capacidade de execução da empresa que o possui. 
[...] 
12.12	Como se percebe, existe um conjunto de indícios que evidenciam irregularidade na emissão do atestado de capacidade técnica apresentado pela recorrente no Pregão 2/2016 conduzido pelo Ifap. A jurisprudência do TCU possui entendimento firme no sentido de considerar a prova indiciária, constituída pelo somatório de indícios que apontam na mesma direção, suficiente para caracterizar fraude à licitação e ser declarada a inidoneidade do licitante fraudador para participar, por até cinco anos, de licitação na Administração Pública Federal, nos termos do art. 46 da Lei 8.443/1992. 
12.13	Assim, a existência de indícios vários e concordantes faz prova de fraude à licitação e conduz à declaração de inidoneidade de empresas que praticam ato ilícito (v.g. Acórdão 80/2020-TCU-Plenário, relatora Ministra Ana Arraes; 1.005/2017-TCU-Plenário, relator Ministro-Substituto Marcos Bemquerer; 502/2015-TCU-Plenário, relator Ministro-Substituto Weder de Oliveira; e 1.107/2014-TCU- Plenário, relator Ministro-Substituto André de Carvalho) . 
[...] 
13.	Da capacidade do Coordenador Gráfico 
[...] 
13.4	Diferentemente do entendimento da recorrente, o relator não reconheceu que o Coordenador Gráfico teria capacidade para assinar os atestados. O relator, apesar de descrever com equívoco a alegação da recorrente, em seguida, destacou que "...Sérgio de Souza Freitas, exfuncionário da escola, 'não detinha poderes para firmá-los, e na medida em que não abonados ou emitidos pelos diretores ou sócios-administradores da empresa, não constituiriam documentos idôneos para seu desiderato natural'". 
13.5	O Boletim de Ocorrência feito pelo Coordenador Técnico junto à Polícia Civil do Espírito Santo e mencionado pela recorrente, o qual não teria prosperado, refere-se a atestado diferente daquele que foi apresentado junto ao Ifap para o Pregão 2/2016, emitido em 10/12/2015. O atestado de capacidade técnica objeto do Boletim de Ocorrência, que teria assinatura falsificada, foi emitido em 4/2/2016 e apresentado em licitação do Diário Oficial do Espírito Santo e da Secretaria da Presidência da República (peça 19, p. 1-2 e 4-6 do TC Processo 025.226/2017-7) . 
13.6	O fato de o Coordenador Gráfico assinar solicitações referentes à sua aérea de atuação não demonstra que possuía poder decisório ou de gestão na empresa. Ademais, o Centro Educacional Charles Darwin, acerca da autenticidade material e formal de atestados encaminhados através do Ofício 0776/2017-TCU/SECEX-ES, de 18/12/2017 (peças 12 e 19 - TCU Processo 025.226/2017-7) , entre eles, o atestado emitido em 12/12/2015, asseverou que o então Coordenador Gráfico não possuía poderes e autorização para tal, e, ainda, que "... o atestado abaixo colacionado e outros porventura existentes não foram emitidos pelos diretores e sócios administradores da nossa escola e muito menos por representante autorizado...". 
13.7	Assim, entende-se que as alegações apresentadas não merecem prosperar. [destaques acrescidos] 
6.	O Ministro-relator Raimundo Carreiro acolheu na íntegra o pronunciamento da Secretaria de Recursos, no sentido de rejeitar as alegações recursais. Destaca-se as seguintes considerações feitas pelo Relator no voto que conduziu o Acórdão 233/2021-TCU-Plenário (peças 46 e 47) : 
14.	Ultrapassada essa questão, verifico que os atestados de capacidade técnica apresentados pela recorrente e relacionados à venda de equipamento ou material de informática, não possuem lastro contratual.  
15.	Isso porque conforme reconhecido pelo acórdão a quo, não se justifica o curtíssimo intervalo entre a data de abertura da empresa (3/12/2015) e a duração necessária do contrato de prestação de tais serviços, de extensão contínua. O atestado foi emitido pelo Centro Educacional Charles Darwin em 10/12/2015, antes do período a que se refere - de 21/12/2015 a 31/12/2016. Além disso, o alvará de localização e funcionamento da empresa em sua sede é posterior à emissão do atestado.  
16.	Não socorre a requerente o argumento de que a Mil Print ingressou em negócio que já vinha sendo executado pela Saesa do Brasil Ltda., empresa do mesmo grupo empresarial, e que os atestados relativos a serviços e aquisições efetuadas por esta tenham sido replicados para a recorrente.  
17.	O atestado de capacidade técnica tem por objetivo assegurar a capacidade de execução da empresa que o detém, com a correspondente comprovação da execução de empreitada em condições semelhantes. Não poderia a empresa Mil Print, portanto, apoderar-se da experiência de outra pessoa jurídica, integrante do mesmo grupo, ainda que do mesmo grupo empresarial. Como bem pontuou a Selog na análise que sustentou o acórdão combatido, o atestado de capacidade técnica tem natureza declaratória, e não constitutiva de uma condição preexistente.  
18.	Tampouco aproveita à recorrente a alegação de que o coordenador gráfico do Centro Educacional Charles Darwin deteria capacidade para assinar os atestados, visto que a própria instituição educacional reconheceu que o então coordenador não ostentava poderes ou autorização para tal, afirmando textualmente que o referido documento não foi emitido por representantes legais da escola ou por eles autorizado.  
19.	Aquieço às conclusões da Serur, incorporando-as às minhas razões de decidir também quanto à rejeição das alegações de perseguição ou retaliação de empresas concorrentes bem como de aplicação da legislação mais benéfica em razão de ausência de dano à Administração. De fato, o Supremo Tribunal Federal já afastou a hipótese de conflito de normas entre a Lei Orgânica do TCU (Lei 8.443/1992) , art. 46 e a aplicação de sanções previstas na Lei 8.666/1993, cujo escopo é diverso, vinculado ao poder de autotutela da Administração na fiscalização de seus próprios atos.  
20.	Não socorre a requerente o argumento de que não houve dano ao erário, pois conforme já assentado por este Tribunal, a apresentação de atestado com conteúdo falso configura, por si só, prática de fraude à licitação e enseja declaração de inidoneidade da empresa fraudadora para participar de licitação na Administração Pública Federal, uma vez que o tipo administrativo previsto no art. 46 da Lei 8.443/1992 consiste em ilícito formal ou de mera conduta, sem a necessidade de concretização do resultado (Acórdão 2.233/TCU-Plenário, rel. Min. Benjamin Zymler) . Na mesma vertente seguiram os Acórdão 2458/2015-TCU-Plenário, de minha relatoria, 3.097/2020-TCU-Plenário, rel. Min. Weder de Oliveira e 2.677/2014-TCU-Plenário, rel. Min. Bruno Dantas.  
21.	Conforme consignei no Acórdão 2859/2008-TCU-Plenário, de minha relatoria, e ficou consignado em Enunciado da jurisprudência sistematizada deste Tribunal, "caracteriza fraude à licitação, ensejando a declaração de inidoneidade da empresa responsável, a apresentação de atestado de capacidade técnica que não corresponde à realidade dos fatos". [...]  [destaques acrescidos] 
7.	Em 9/3/2021, a empresa Mil Print Informática - Eireli opôs embargos declaratórios contra o Acórdão 233/2021-TCU-Plenário (peças 52 e 54) .  
8.	Passa-se ao exame dos embargos declaratórios. 
EXAME DE ADMISSIBILIDADE 
9.	O Ministro Raimundo Carreiro determinou o exame de admissibilidade e a instrução dos embargos declaratórios (peças 57) . 
9.1. O exame preliminar desta Secretaria de Recursos propôs o conhecimento do apelo, suspendendo os efeitos do item 9.1 do Acórdão 233/2021-TCU-Plenário (peça 59) . 
EXAME DE MÉRITO 
10.	Constitui objeto desta análise definir se há contradição no acórdão recorrido referente a: 
10.1. A capacidade do Coordenador Gráfico de emitir atestado em nome do Centro Educacional Charles Darwin. 
10.2. A autenticidade da assinatura do Coordenador Gráfico do Centro Educacional Charles Darwin no atestado de capacidade técnica. 
10.3. O tempo mínimo exigido para a emissão de atestado de capacidade técnica após a abertura da empresa. 
10.4. A veracidade das informações contidas no atestado de capacidade técnica.   
Da capacidade do Coordenador Gráfico de emitir atestado em nome do Centro Educacional  
11.	A embargante aponta contradição na decisão atacada, ao afirmar que o Tribunal inferiu a incapacidade do Coordenador Gráfico, Sr. Sérgio de Souza Freitas, de atestar a capacidade técnica de serviços gráficos prestados ao Centro Educacional Charles Darwin, todavia, reconheceu os poderes do Coordenador Gráfico para: (i) assinar solicitações e declarações de sua área de atuação no Centro 
Educacional; (ii) ceder o direito de uso de equipamento reprográfico de propriedade da instituição; e (iii) gerenciar o parque gráfico e o contrato de prestação de serviços gráficos da instituição (peça 52, p. 29-30) . 
12.	A embargante sustenta que a capacidade do Coordenador Gráfico de gerir todo o serviço gráfico da instituição educacional comprova sua competência para assinar um mero atestado de capacidade técnica (peça 52, p. 30) . 
13.	A embargante alega contradição entre a conclusão do TCU sobre o atestado de capacidade técnica - tido como fraudulento - e o entendimento da Polícia Civil do Estado do Espírito Santo sobre os fatos narrados no boletim de ocorrência registrado pelo Sr. Sérgio de Souza Freitas, cujo inquérito não prosperou, em razão de ter se mostrada infundada a acusação de crime de falsidade (peça 52, p. 31) . 
14.	A embargante afirma que inexiste disposição legal definidora do signatário de atestado, podendo ser o gestor do contrato (peça 52, p. 41) . 
15.	A embargante alega também (peça 52, p. 31 e 41) : 
15.1. A ausência de ilegalidade ou de vantagem oferecida/dada na emissão do atestado em exame. 
15.2. Outro atestado de capacidade técnica, com firma reconhecida e de mesma data do documento dito "falsificado", foi ignorado pelo Tribunal.  
15.3. A ausência de má-fé da empresa Mil Print e de seu proprietário, que agiram da mesma forma que em outros procedimentos. 
Análise 
16.	O objeto de questionamento nestes autos é o atestado de capacidade técnica emitido pelo Centro Educacional Charles Darwin, em 10/12/2015, subscrito por Sérgio de Souza Freitas e apresentado no Pregão 2/2016 do Instituto Federal de Educação, Ciência e Tecnologia do Amapá (peça 1, p. 58 e peça 15) . 
17.	Os indícios vários e coincidentes da inidoneidade desse atestado (fraude licitatória) foram, assim, resumidos pelo Ministro Walton Alencar Rodrigues no voto condutor do Acórdão 673/2020-TCU-Plenário (peça 23, p. 2-3) : 
17.1. O atestado informa que a empresa fornecia equipamentos e suprimentos de informática, bem como prestava serviço de locação e manutenção de 39 copiadoras/impressoras (peça 1, p. 58 e peça 15) .  
17.2. As informações do atestado são incompatíveis com os serviços descritos, diante do curtíssimo intervalo entre a data de abertura da empresa (3/12/2015, peça 1, p. 20) e a duração necessária do contrato de prestação de tais serviços, de extensão contínua. 
17.3. O atestado foi emitido em 10/12/2015 (peça 1, p. 58 e peça 15) , antes do período a que se refere - 21/12/2015 a 31/12/2016 (peça 3, p. 1) . 
17.4. O alvará de funcionamento da empresa (17/12/2015) é posterior à emissão do atestado de 10/12/2015 (peça 1, p. 21 e 58 e peça 15) .  
17.5. O atestado não estava amparado em contrato. Ocorre que o atestado de capacidade técnica relacionado à venda de material de informática deve possuir lastro contratual, para comprovar o cumprimento da execução de seu objeto, suas características, quantidades e prazos. 
17.6. Não é plausível que empresa criada em 3/12/2015 (peça 1, p. 20) possuísse atestado de capacidade técnica idôneo datado de 10/12/2015 (peça 1, p. 58 e peça 15) , sete dias após sua criação.  
17.7. O atestado tem por objetivo garantir a capacidade de execução da empresa que o possui, uma vez comprovado sucesso em empreitada similar. Não é cabível que determinada empresa se apodere da experiência de outra e apresente como sua aquela comprovada capacidade. 
17.8. O Centro Educacional Charles Darwin informou ao Tribunal que o ex-funcionário da escola, Sérgio de Souza Freitas, não detinha poderes para, em seu nome, firmar os atestados de capacidade técnica. 
17.9. Os fatos registrados no boletim de ocorrência feito por Sérgio de Souza Freitas (peça 3, p. 4-6) não estão relacionados ao atestado de capacidade técnica utilizado no Pregão Eletrônico SRP 2/2016 (peça 1, p. 58 e peça 15) . 
18.	A incapacidade de o Coordenador Gráfico assinar atestados em nome do Centro Educacional Charles Darwin foi ratificada no item 13.4 da instrução de peça 42, p. 7 e no item 18 do voto do Ministro Raimundo Carreiro, que conduziu o Acórdão 233/2021-TCU-Plenário (peça 47, p. 2) . 
19.	Observe que inexiste a alegada contradição nas decisões do Tribunal quanto à incapacidade do Coordenador Gráfico, Sr. Sérgio de Souza Freitas, de assinar atestado em nome do Centro Educacional Charles Darwin (peça 1, p. 58 e peça 15) .  
20.	A direção do Centro Educacional Charles Darwin esclareceu ao Tribunal que o Sr. Sérgio de Souza Freitas não tinha poderes ou autorização dos diretores e sócios administradores da escola para a emissão de atestados em nome daquela instituição, nos seguintes termos (peça 3, p. 1) : 
REF: RESPOSTA AO OFÍCIO 0776/2017-TCU/SE - PROCESSO Nº Processo 025.226/2017-7 
Atestados de capacidade técnica em nome do Centro Educacional Charles Darwin assinado por pessoa não autorizada e sem poderes para tanto - atestado sendo utilizado com suposta assinatura falsa - prática de crime - papel timbrado fora dos padrões da nossa escola - esclarecimentos que se faz. 
Prezada Doutora, 
Em atenção a vossa solicitação, informo que a MIL PRINT INFORMÁTICA prestou serviço para o Darwin no período de 21/12/2015 a 31/12/2016 quando houve assinatura de aditivo contratual e foi incluída no contrato primitivo firmado com a Saesa do Brasil, e, ao fim deste período o contrato foi rescindido. 
Em relação aos atestados enviados por Vossa Excelência em mídia (CD) que veio em anexo ao ofício supra citado, informo que chegou ao conhecimento da nossa escola que o atestado datado de 04/02/2016 (vide em anexo colacionado) possui assinatura que não confere com a assinatura do Sr. Sérgio de Souza Freitas (ex-colaborador do Darwin) que assinava atestado para o representante legal da referida empresa (que inclusive não possuía sequer poderes e autorização para tal) , e, ainda, que, o papel timbrado está fora do nosso padrão, conforme poderá ser constatado no boletim de ocorrência nº 34708547, no anexo, pelos registros feito pelo ex-colaborador acima mencionado. 
Enfim, o atestado abaixo colacionado e outros porventura existentes não foram emitidos pelos diretores e sócios administradores da nossa escola e muito menos por representante autorizado como acima esclarecido, contudo, a empresa a MIL PRINT INFORMÁTICA prestou serviços no período supra informado. [destaques acrescidos]  
21.	De fato, não há normativo que defina o signatário de atestados, todavia, sabe-se que o Sr. Sérgio de Souza Freitas, Coordenador Gráfico, não era o representante legal da escola. Sabe-se também que ele não detinha poderes para assinar os atestados em nome da instituição, conforme informou a direção da escola à peça 3, p. 1. Portanto, é de se concluir que o atestado apresentado no Pregão Eletrônico SRP 2/2016 (peça 1, p. 58 e peça 15) , em nome do Centro Educacional Charles Darwin, é inidôneo e inválido por vício de competência legal.    
22.	É oportuno destacar que o Tribunal não fez qualquer juízo de valor quanto à capacidade técnico-gerencial do Coordenador Gráfico no desempenho dos serviços gráficos prestados ao Centro Educacional Charles Darwin. 
23.	A ausência de nexo entre o atestado (4/2/2016) a que se refere o boletim de ocorrência (peça 3, p. 3-6) e o atestado (10/12/2015) utilizado no Pregão Eletrônico SRP 2/2016 (peça 1, p. 58 e peça 15) foi reforçada no item 13.5 da instrução de peça 42, p. 7. 
24.	Portanto, não há que se falar em contradição entre a decisão do TCU (apoiada na instrução de peça 42) e o entendimento firmado pela Polícia Civil do Estado do Espírito Santo acerca dos fatos narrados no boletim de ocorrência feito pelo Sr. Sérgio de Souza Freitas, visto que trataram de atestados distintos (peça 1, p. 58 e peça 3, p. 3) .  
25.	A alegação de que outro atestado de capacidade técnica, com firma reconhecida, foi ignorado pelo Tribunal não merece prosperar. O único atestado, com firma reconhecida, que consta dos autos é aquele emitido no dia 4/2/2016 (peça 2, p. 13 e 26) , o qual é distinto do atestado, ora examinado, do dia 10/12/2015 (peça 1, p. 58 e peça 15) .   
26.	A ilegalidade da apresentação do atestado inidôneo restou configurada nos autos, com a afronta ao art. 30, inciso II, da Lei 8666/1993 e ao Edital do Pregão Eletrônico SRP 2/2016 do IFAP. 
27.	Não há como acolher a alegada ausência de má-fé da empresa Mil Print e de seu proprietário, pois a apresentação no Pregão Eletrônico 2/2016 do atestado inidôneo, apoiado em informações infundadas, denota justamente o contrário. 
28.	Assim, propõe-se a rejeição das razões recursais. 
Da assinatura do Coordenador Gráfico do Centro Educacional Charles Darwin 
29. A embargante afirma que o atestado de capacidade técnica apresentado perante o IFAP não é falso e a autenticidade da assinatura do Sr. Sérgio de Souza Freitas foi confirmada na perícia grafotécnica realizada pela Polícia Federal no processo criminal nº 1002622-81.2020.4.01.3100 (peça 52, p. 32-36 e peça 54) . 
Análise 
30.	O Laudo de Perícia Criminal Federal concluiu que é autêntica a assinatura do Sr. Sérgio de Souza Freitas firmada no atestado de capacidade técnica, emitido em 18/12/2015 (peça 52, p. 34-36 e peça 54) . 
31.	Ocorre que as irregularidades apontadas no atestado de capacidade técnica (peça 1, p. 58 e peça 15) não se referiram à autenticidade da assinatura do Sr. Sérgio de Souza Freitas. O conjunto de indícios da inidoneidade desse documento foi descrito no item 17 desta instrução, destacando que, em relação à assinatura do atestado, foi constatado que o Sr. Sérgio de Souza Freitas não detinha poderes para, em nome da escola, firmar os atestados de capacidade técnica. 
32.	Portanto, propõe-se a rejeição das razões recursais.  
Do requisito temporal para emissão de atestado de capacidade técnica  
33.	A embargante aponta contradição na decisão atacada, afirmando que: 
33.1. O relatório (item 12.15 das peças 42 e 48) e o art. 30, §5º, da Lei 8.666/1993 vedaram a exigência de comprovação da capacidade técnica com limitação de tempo mínimo de prestação de serviço. Todavia, o voto condutor do Acórdão 233/2021-TCU-Plenário (item 15 da peça 47, p. 2) rejeitou o curtíssimo intervalo de tempo entre a abertura da empresa e a emissão do atestado, ou seja, o TCU delimitou o tempo de prestação do serviço para comprovar a capacidade técnica (peça 52, p. 39) . 
33.2. Não há prova de que os serviços da empresa Mil Print não eram prestados ao Centro Educacional Charles Darwin na data do atestado de capacidade técnica (10/12/2015) e antes da vigência do contrato iniciado em 21/12/2015. Ao contrário, existe comprovação de que os serviços eram prestados, conforme informou a direção da escola à peça 3, o que torna o atestado válido e verdadeiro (peça 52, p. 38-40) .  
Análise 
34.	O item 12.15 da instrução de peça 42, p. 6 informou que a comprovação de capacidade técnica com limitação de tempo de prestação de serviço é vedada pelo art. 30, §5º, da Lei 8.666/1993. Tal vedação tem por objetivo impedir que essa exigência restrinja o caráter competitivo do certame, o que não restou caracterizado nestes autos. 
35.	O caso concreto trata de situação diversa, porque o curto intervalo entre a abertura da empresa e a emissão do atestado (apenas sete dias) foi insuficiente para permitir a comprovação da capacidade da empresa de prestar o serviço de locação e manutenção de 39 copiadoras/impressoras e de fornecer equipamentos e suprimentos de informática, descritos no atestado (peça 1, p. 58 e peça 15) .  
36.	Cabe relembrar que a apresentação do atestado de capacidade técnica visa demonstrar a experiência anterior do licitante que possa garantir, em certa medida, a capacidade de executar um certo objeto futuro. 
37.	Observe que o atestado não refletia a realidade dos fatos e, assim, não poderia certificar a execução dos serviços nele descritos, porque fora emitido antes do início da prestação dos serviços. Note que não há evidências nos autos de que a empresa Mil Print Informática prestou serviços à escola entre os dias 3/12/2015 e 10/12/2015. Corroboram com esse entendimento: (i) a afirmação da direção do Centro Educacional Charles Darwin de que a empresa Mil Print Informática prestou-lhe serviços no período compreendido entre 21/12/2015 e 31/12/2016 (peça 3, p. 1) ; (ii) a constatação de que o alvará de funcionamento da empresa Mil Print Informática (17/12/2015) foi expedido depois do atestado (10/12/2015) ; e (iii) a verificação de que o atestado, que envolvia a venda de material de informática, não possuía lastro contratual para comprovar o cumprimento da execução de seu objeto, suas características, quantidades e prazos. 
38.	Ao contrário do que alega a embargante, verifica-se que não há prova de que os seus serviços foram prestados à escola na data do atestado de capacidade técnica (10/12/2015) ou antes da vigência do contrato iniciado em 21/12/2015.  
39.	Quanto ao tema, tem-se as seguintes decisões do Tribunal: 
A apresentação de atestado com conteúdo falso configura, por si só, prática de fraude à licitação e enseja declaração de inidoneidade da empresa fraudadora para participar de licitação na Administração Pública Federal, uma vez que o tipo administrativo previsto no art. 46 da Lei 8.443/1992 consiste em ilícito formal ou de mera conduta, sem a necessidade de concretização do resultado. Acórdão 2233/2019-TCU-Plenário, Ministro-relator Benjamin Zymler 
Caracteriza fraude à licitação, ensejando a declaração de inidoneidade da empresa responsável, a apresentação de atestado de capacidade técnica que não corresponde à realidade dos fatos. Acórdão 2859/2008-TCU-Plenário, Ministro-relator Raimundo Carreiro 
A apresentação de atestado de capacidade técnica relativo a serviços não prestados pela licitante caracteriza fraude à licitação. Acórdão 2463/2009-TCU-Plenário, Ministro-relator Aroldo Cedraz 
A apresentação de atestado de capacidade técnica relativo a serviços não prestados caracteriza fraude à licitação e enseja a declaração de inidoneidade da licitante para participar de licitação na Administração Pública Federal (art. 46 da Lei 8.443/1992) , penalidade que independe da ocorrência de dano ao erário ou do resultado do certame. Acórdão 1385/2016-TCU-Plenário, Ministro-relator José Mucio Monteiro 
40.	Desse modo, propõe-se a rejeição das razões recursais.  
Da veracidade das informações contidas no atestado de capacidade técnica 
41.	A embargante afirma que (peça 52, p. 41) : 
41.1. Nenhuma das informações fornecidas nos atestados é inverídica, referente à capacidade de prestar serviços ou de fornecer mercadorias, de modo que todos os contratos públicos foram devidamente cumpridos.  
41.2. Inexiste determinação legal de quem assina o atestado de capacidade técnica, podendo ser, no caso, o gestor do contrato (peça 52, p. 41) . 
Análise 
42.	A análise do teor das informações contidas no atestado de capacidade técnica, apresentado pela empresa embargante no Pregão Eletrônico 2/2016, consta dos itens 35 a 37 desta instrução. A alegação do cumprimento de todos os contratos firmados com os entes públicos, por si só, é incapaz de afastar a irregularidade constatada no atestado de peça 15. 
43.	A alegada falta de disposição legal que determine quem assina o atestado de capacidade técnica foi examinada no item 21 desta instrução.   
44.	De todo o exposto, propõe-se a rejeição das razões recursais. 
CONCLUSÃO 
45.	Não restaram caracterizadas as alegadas contradições do acórdão atacado. 
46.	O Sr. Sérgio de Souza Freitas, ex-Coordenador Gráfico do Centro Educacional Charles Darwin, não detinha poderes para assinar os atestados em nome da instituição. Em consequência, o atestado apresentado no Pregão Eletrônico SRP 2/2016, em nome do Centro Educacional Charles Darwin, é inidôneo e inválido por vício de competência legal.    
47.	A conclusão pela autenticidade da assinatura do Sr. Sérgio de Souza Freitas no atestado de capacidade técnica, emitido em 18/12/2015, não afasta o conjunto de indícios da inidoneidade desse documento. 
48.	O curto intervalo entre a abertura da empresa e a emissão do atestado foi insuficiente para permitir a comprovação da capacidade da empresa de prestar o serviço de locação e manutenção de 39 copiadoras/impressoras e de fornecer equipamentos e suprimentos de informática. O atestado não refletia a realidade dos fatos e, assim, não poderia certificar a execução dos serviços nele descritos, porque fora emitido antes do início da prestação dos serviços e porque a verificação da venda de material exige lastro contratual, que inexistia à época da emissão do atestado. 
PROPOSTA DE ENCAMINHAMENTO 
49. Ante o exposto, submete-se à consideração superior a análise dos embargos de declaração opostos pela empresa Mil Print Informática contra o Acórdão 233/2021-TCU-Plenário, propondo-se, com fundamento no artigo 34, da Lei 8.443/1992: 
a)	conhecer os embargos declaratórios, para, no mérito, rejeitá-los; 
b)	dar ciência às partes e aos órgãos/entidades interessados.
É o relatório.

Victor Di Giorgio Morandi (15.463/OAB-ES) e Rodrigo Alves Roselli (15.687/OAB-ES), representando Mil Print Informática Eireli.

Não atuou.

DENÚNCIA. APRESENTAÇÃO DE ATESTADO TÉCNICO COM EVIDÊNCIAS DE INIDONEIDADE EM DIVERSOS CERTAMES. EMISSÃO LOGO APÓS ABERTURA DA EMPRESA. AUSÊNCIA DE INFORMAÇÕES BÁSICAS. ASSINATURA DE PESSOA NÃO AUTORIZADA. INDÍCIOS VÁRIOS E COINCIDENTES. DECLARAÇÃO DE INIDONEIDADE. PEDIDO DE REEXAME. CONHECIMENTO E NÃO PROVIMENTO. EMBARGOS DE DECLARAÇÃO. AUTENTICIDADE DA ASSINATURA NÃO AFASTA A IRREGULARIDADE ORIGINAL. AUSÊNCIA DE CONTRADIÇÃO, OMISSÃO OU OBSCURIDADE. CONHECIMENTO E REJEIÇÃO. CIÊNCIA.

DENÚNCIA (DEN)

Secretaria de Recursos (Serur).

Em análise embargos de declaração opostos por Mil Print Informática Eireli, contra o Acórdão 233/2021-TCU-Plenário, de minha relatoria, que negou provimento a pedido de reexame interposto pela embargante contra o Acórdão 673/2020-TCU-Plenário, relator o Ministro Walton Alencar Rodrigues, por meio do qual o Tribunal apreciou denúncia envolvendo a apresentação, pela Empresa embargante, de atestado de capacidade técnica com evidências de falsidade no âmbito do Pregão Eletrônico SRP 2/2016, promovido pelo Instituto Federal de Educação, Ciência e Tecnologia do Amapá (Ifap) e em outros certames no País.
2.	Presentes os requisitos de admissibilidade fixados no art. 34, § 2º da Lei 8.443/1992, c/c o art. 287, § 3º do RI/TCU, conheço dos presentes embargos, em ratificação ao exame de admissibilidade produzido pela Serur (peças 133-134) .
3.	No referido Pregão Eletrônico 2/2016 promovido pelo Ifap, a denunciada apresentou atestado emitido pelo Centro Educacional Charles Darwin, datado de 10/12/2015, com indícios de fraude, em razão de: i) O atestado ter sido emitido pelo Centro Educacional Charles Darwin em 10/12/2015, antes do período da suposta prestação de serviços a que se refere - de 21/12/2015 a 31/12/2016; ii) o atestado ter sido emitido sete dias após a criação da empresa em 3/12/2015 e sete dias antes do alvará de localização e funcionamento da Mil Print Informática Eireli, emitido em 17/12/2015 iii) o atestado não apresentar informações básicas do Centro Educacional Charles Darwin, como endereço, telefone, e-mail e CNPJ; iv) o atestado ter sido emitido pelo Coordenador Gráfico do Centro Educacional Charles Darwin, Sérgio de Souza Freitas, que não detinha poderes para firmá-lo.
4.	Além do atestado emitido para o Ifap, o denunciante mencionou atestados irregulares apresentados no Pregão 1/2016 da Universidade Estadual do Maranhão, no Pregão 91/2015 da Secretaria de Administração do DF e em outros certames. Por essas razões, a Empresa Mil Print Informática Eireli foi condenada pelo Acórdão 673/2020-TCU-Plenário à pena de inidoneidade para participar, por dois anos, de licitação na Administração Pública Federal, com base no art. 46 da Lei 8.443/1992, em razão de restar configurada a fraude à licitação. 
5.	Interposto pedido de reexame contra a decisão pela empresa responsável, o mesmo foi conhecido e teve provimento negado pelo Acórdão 233/2021-TCU-Plenário, de minha relatoria.
6.	Nos presentes aclaratórios, a embargante alega: i) contradição do acórdão embargado em relação à capacidade do Coordenador Gráfico de emitir atestado em nome do Centro Educacional Charles Darwin; ii) a autenticidade da assinatura do referido Coordenador Gráfico; iii) contradição entre o relatório do acórdão recorrido, que vedou a exigência temporal para comprovação de capacidade técnica e o voto condutor, que delimitou o tempo de prestação do serviço para comprovação de capacidade técnica; iv) a veracidade das informações constantes do atestado de capacidade técnica. 
7.	Acompanho integralmente as conclusões da Secretaria de Recursos, transcritas no relatório precedente, no sentido da rejeição das alegações da embargante, e as quais incorporo integralmente a estas razões de decidir.
8.	Inicialmente, assinalo que os embargos de declaração se prestam, em regra, a expungir da decisão embargada eventuais vícios da omissão, contradição ou obscuridade. No caso sob exame, a embargante alega contradição na deliberação recorrida. A contradição hábil a ser acolhida em sede de aclaratórios é aquela que contém afirmação conflitante, quer na fundamentação do decisum, quer entre a fundamentação e a conclusão alcançada pelo relator, cuja ocorrência não leva necessariamente a uma modificação da sentença, senão a um esclarecimento de seu conteúdo.
9.	A contradição deve ser, portanto, interna à decisão embargada. Não se reconhece a contradição quando há análises dissonantes entre a instrução da unidade técnica que consta do relatório e aquelas constantes do voto condutor da decisão recorrida/embargada. Nesse sentido, os Acórdão 1195/2009-TCU-Primeira Câmara, rel. Min. Valmir Campelo, 731/2019-TCU-Plenário, rel. Min. Augusto Nardes e 1.035/2019-TCU-Plenário, rel. Min. Walton Alencar Rodrigues.
10.	Desse modo, não merecem prosperar as razões da embargante, fundadas em suposta contradição entre o acórdão embargando e os elementos constantes dos autos ou entre a decisão questionada e a proposta emanada da Secretaria de Recursos, o que não se observou, em absoluto.
11.	De fato, os diversos indícios colimados pelo Ministro Walton Alencar Rodrigues quando da prolação do acórdão embargado evidenciam que o documento apresentado como atestado de capacidade técnica não ostenta veracidade (peça 23, p. 2-3) :
"Tais informações são incompatíveis logicamente com os serviços descritos, diante do curtíssimo intervalo entre a data de abertura da empresa (3/12/2015) e a duração necessária do contrato de prestação de tais serviços, de extensão contínua.
Além disso, (i) o atestado foi emitido em 10/12/2015, antes do período a que se refere - de 21/12/2015 a 31/12/2016; e (ii) o alvará de localização e funcionamento da empresa em sua sede é posterior à emissão do atestado. 
Contrariamente ao que quer fazer crer o responsável, atestados de capacidade técnica relacionados à venda de equipamento ou material de informática devem possuir lastro contratual, para comprovar o cumprimento da execução de seu objeto, suas características, quantidades e prazos. 
Assim, não é plausível que empresa criada em 3/12/2015 possuísse atestado de capacidade técnica idôneo datado de 10/12/2015, sete dias após sua criação. 
Não deve prosperar o argumento de que a Mil Print ingressou em negócio que já vinha sendo executado pela Saesa do Brasil Ltda., do mesmo grupo empresarial, e que os atestados relativos a serviços e aquisições efetuadas por esta tenham sido replicados para aquela.  
O atestado tem por objetivo garantir a capacidade de execução da empresa que o possui, uma vez comprovado sucesso em empreitada similar. Não é cabível que determinada empresa se apodere da experiência de outra e apresente como sua aquela comprovada capacidade. (...) 
O argumento de que o boletim de ocorrência feito por Sérgio de Souza Freitas não prosperou não socorre a empresa, pois aquele não está relacionado ao objeto desses autos, o atestado de capacidade técnica utilizado no Pregão Eletrônico SRP 2/2016.
12.	Além disso, o próprio Centro Educacional Charles Darwin, respondendo a diligência promovida por esta Corte no âmbito do TC Processo 025.226/2017-7 (peça 3, p. 1) , informou que o Sr. Sérgio de Souza Freitas não detinha poderes para firmar esse tipo de atestado, principalmente se não foram abonados ou emitidos pelos diretores ou sócio-administradores da Empresa. 
13.	Não se cuida aqui, ao contrário do faz crer a embargante, de questionar a capacidade técnica do então Coordenador Gráfico do Centro Educacional Charles Darwin, mas simplesmente da sua incapacidade para expedir o referido documento, além de todas as outras irregularidades identificadas.
14.	Finalmente, inexiste qualquer contradição na decisão embargada, visto que a incapacidade de o então Coordenador Gráfico para assinar atestados em nome do Centro Educacional foi ratificada no item 13.4 do relatório à peça 48, p. 7, e no item 18 de meu voto condutor no Acórdão 233/2021-TCU-Plenário (peça 47, p. 2) :
13.4 Diferentemente do entendimento da recorrente, o relator não reconheceu que o Coordenador Gráfico teria capacidade para assinar os atestados. O relator, apesar de descrever com equívoco a alegação da recorrente, em seguida, destacou que "...Sérgio de Souza Freitas, exfuncionário da escola, 'não detinha poderes para firmá-los, e na medida em que não abonados ou emitidos pelos diretores ou sócios-administradores da empresa, não constituiriam documentos idôneos para seu desiderato natural'". (peça 48, p. 7) 
18. Tampouco aproveita à recorrente a alegação de que o coordenador gráfico do Centro Educacional Charles Darwin deteria capacidade para assinar os atestados, visto que a própria instituição educacional reconheceu que o então coordenador não ostentava poderes ou autorização para tal, afirmando textualmente que o referido documento não foi emitido por representantes legais da escola ou por eles autorizado (peça 47, p. 2) .
15.	Igualmente não prospera o argumento de autenticidade da assinatura do Sr. Sérgio Freitas, confirmada em perícia grafotécnica (peça 52, p. 34-36 e peça 54) , visto que as irregularidades apontadas no atestado não se referem à assinatura do subscritor mas ao conjunto de irregularidades evidenciadas.
16.	Tampouco se identifica qualquer contradição relacionada ao requisito temporal para emissão de atestado de capacidade técnica. 
17.	A vedação de estabelecimento de limite de tempo para prestação de serviço, prevista no art. 30, §5º, das Lei 8.666/1993, tem por objetivo assegurar o caráter competitivo do certame, em nada se confunde com o curtíssimo intervalo de tempo entre a abertura da empresa e a emissão do atestado (sete dias) , insuficiente a comprovar qualquer capacidade da empresa de prestar serviços de locação e manutenção de 38 copiadoras/impressoras e fornecer equipamentos e suprimentos de informática (peça 1, p. 58 e peça 15) :
Art. 30.  A documentação relativa à qualificação técnica limitar-se-á a:
§ 5º É vedada a exigência de comprovação de atividade ou de aptidão com limitações de tempo ou de época ou ainda em locais específicos, ou quaisquer outras não previstas nesta Lei, que inibam a participação na licitação.
18.	Quanto à veracidade das informações contidas no atestado de capacidade técnica (peça 15) , igualmente não se observa qualquer contradição ou omissão nas análises empreendidas pelo Tribunal, conforme analisado nos itens 35 a 37 da instrução da Serur, transcrita no relatório. Ademais, a ausência de disposição legal que defina o responsável por emitir atestados técnicos não afasta o fato de que o Sr. Sérgio de Souza Freitas não era o representante legal da escola e não detinha poderes institucionais para emitir o documento, conforme informou a escola à peça 3, p. 1.
19.	Percebe-se, assim, que a embargante deseja simplesmente rediscutir o mérito das decisões proferidas. Reforço que que os embargos de declaração não se prestam a rediscutir questões de mérito decididas pelo Tribunal, ou mesmo discutir novas teses jurídicas e que observaram estritamente o princípio do devido processo. Nesse sentido, os Acórdão 2703/2009-TCU-Primeira Câmara, Min. Augusto Nardes, 291/2015-TCU-Plenário, Min. Walton Alencar Rodrigues, 632/2015-TCU-Plenário, Min. Ana Arraes, e 2.062/2015-TCU-Plenário, Min. José Múcio Monteiro.
20.	Em face do que foi exposto concluo, na linha do entendimento sufragado pela Serur, não haver qualquer contradição a ser sanada no acórdão embargado, motivo pelo qual os presentes embargos merecem ser conhecidos e, no mérito, rejeitados. 
Pelo exposto, VOTO por que o Tribunal adote o Acórdão que ora submeto à apreciação deste Colegiado
TCU, Sala das Sessões Ministro Luciano Brandão Alves de Souza, em 13 de outubro de 2021.
RAIMUNDO CARREIRO 
Relator